臺灣板橋地方法院民事判決　　　　　　 100年度訴字第1679號
原　　　告　賴玉玟
訴訟代理人　李哲賢律師
複　代理人　劉育志律師
被　　　告　李華
訴訟代理人　劉貹岩律師
上列當事人間請求確認本票債權不存在等事件，本院於中華民國
100 年11月1 日言詞辯論終結，判決如下：
    主      文
確認被告所持有如附表所示本票，對原告之票據債權不存在。
被告應將如附表所示本票返還原告。
訴訟費用由被告負擔。
    事實及理由
一、原告主張：
  (一)民國99年11月22日，原告前男友王自定欲向訴外人林志遠借
    款近新臺幣（下同）300 萬元（確切金額並不清楚），因林
    志遠要求王自定須同時提出物保及人保，遂於同日就原告名
    下門牌號碼新北市林口區○○○路○段12號4 樓之1建 物（
    下稱林口建物）應林志遠及被告之要求，設定最高限額400
    萬元之抵押權，並由原告擔任保證人簽發等額之如附表所示
    本票1 紙（下稱系爭本票）交被告收執，當場經雙方評估不
    動產市價後並約定以林口建物委由時代經典不動產經紀有限
    公司代售，所得全數用以清償王自定積欠債務，多出部分則
    作為借款之利息，過程均由履約專戶直接撥款。嗣林口建物
    於100 年1 月14日出售，扣除銷售成本得款3,274,452 元，
    已由履約專戶專款撥至林志遠台企銀行樹林分行帳戶，可見
    系爭本票之原因關係已然清償，被告自不得執系爭本票對原
    告主張票據上之權利，且被告係無法律上之原因而占有系爭
    本票，因而獲占有系爭本票之利益，並致原告受有損害，原
    告得依民法第179 條不得利之法律關係，請求被告將系爭本
    票返還。
  (二)原告於清償前揭債務後，向林志遠及被告請求返還系爭本票
    ，詎林志遠竟以王自定已不知所蹤為由拒絕返還，並要求原
    告應承擔王自定之其他債務，今被告重複持系爭本票聲請強
    制執行（即本院100 年度司字第1984號），實將本件原告擔
    保之債務與其他債務混為一談。
  (三)又自系爭本票成立之時間點觀之，系爭本票早於99年11月22
    日即簽發，而在原告100 年5 月20日寄出存證信函前，被告
    從未持系爭本票行使權利，足證系爭本票之清償期不明，可
    相對印證原告所稱原因關係債務已經清償之主張。
  (四)併為聲明：如主文所示。
二、被告則抗辯：
  (一)原告為王自定之未婚妻，與王自定為共同投資購買新北市林
    口區工一工業用地之土地，因坪數多、總價高，資金不足，
    乃透過謝春福之介紹，於99年11月22日前往被告家中，欲共
    同向被告及配偶林志遠借款760 萬元，以作為資金周轉之用
    。為取信於被告，原告與王自定表示2 人共同投資，以原告
    名義所購買之林口建物於出售後尚有餘款300 餘萬元，可先
    設定抵押權與被告，足以清償360 萬元之借款，因此乃約定
    設定本金最高限額抵押權400 萬元與被告。另原告與王自定
    向被告及林志遠表示原告之父賴恆豐名下有多筆土地，有足
    夠之金錢還款，而由原告開立系爭本票藉以擔保其中400 萬
    元債權可獲得清償，以此取信被告及林志遠。被告與林志遠
    乃於同日借予原告與王自定760 萬元，此有謝春福在場見證
    。
  (二)原告與王自定為取信被告及林志遠確僅為資金周轉之短期短
    缺，並由王自定陸續交付發票人為侑新實業社、票號EY0000
    000 、票面金額250 萬元、發票日100 年1 月25日；發票人
    為麗晟商業實業有限公司、票號AA0000000 、票面金額390
    萬元、發票日100 年4 月15日之支票2 紙，及發票人為王自
    定、票號CH733689、票面金額150 萬元、發票日100 年1 月
    3 日之本票1 紙。惟嗣後上開2 紙支票均遭退票，僅於林口
    建物售後於100 年1 月18日將賣屋餘款3,274,531 元匯入林
    志遠之帳戶，其餘4,325,469 元，迄末清償。
  (三)原告雖主張王自定僅向被告及林志遠借款近300 萬元，而由
    其擔任物上保證人及債務上之保證人，而提供林口建物以為
    擔保，並簽發系爭本票，然原告既已提供林口建物作為擔保
    之用，即無須另行再開立系爭本票作為擔保之用，況若僅借
    款近300 萬元，又何需開立400 萬元之系爭本票？此等說詞
    顯與一般經驗法則不符，難認為真正。再交付借款之際，亦
    有謝春福在場親眼所見，亦不容原告藉詞否認。原告對於被
    告之借款既尚有4,325,469 元未為清償，則其請求確認系爭
    本票債權不存在及返還系爭本票，即無理由。
  (四)併為答辯聲明：原告之訴駁回。
三、本件原告於99年11月22日以林口建物為原告設定最高限額40
    0 萬元之抵押權，並於同日簽發同額之系爭本票予原告，嗣
    林口房屋於100 年1 月14日出售，扣除銷售成本後之所得3,
    274,452 元，已由兆豐國際商業銀行思源分行履約專戶匯款
    至原告配偶林志遠在台企銀行樹林分行之帳戶，及原告於10
    0 年6 月1 日持系爭本票向本院聲請裁定強制執行，經本院
    於100 年6 月7 日以100 年度司票字第1984號裁定予以准許
    之事實，為兩造所不爭執，並有土地、建築改良物抵押權設
    定契約書、銷售同意書及價金履約專戶明細暨點交證明書等
    件影本在卷可稽（見本院卷第9 至10頁），復經本院調閱10
    0 度司票字第1984號民事卷查明無訛，自堪認此部分事實為
    真實。
四、原告主張系爭本票之原因關係已經清償，被告竟執系爭本票
    對原告主張票據上之權利，其得訴請確認系爭本票債權對其
    不存在，並得請求被告將系爭本票返還等語，則為被告所否
    認，並以前開情詞置辯。經查：
  (一)按本票固為無因證券，票據債務人不得以自己與發票人或執
    票人前手間所存抗辯事由對抗執票人，然發票人要非不得以
    自己與執票人間所存抗辯事由對抗執票人，此觀票據法第13
    條前段規定自明（最高法院46年台上字第1835號判例意旨、
    同院69年度台上字第1184號判決意旨參照）。
  (二)原告主張其簽發系爭本票予被告，係為擔保前男友王自定對
    被告配偶林志遠之近300 萬元之借貸債務之事實，業據證人
    王自定於本院言詞辯論時證稱：「（問：是否曾經向被告或
    是他先生林志遠借過錢？）有。我本來根謝春福是同事，當
    時我有在投資一些房地產，我有資金上的需求，我請謝先生
    幫我介紹林志遠，林志遠是我們統稱的金主，當時我記得是
    在晚上6 點之前到我林口文化路一段的租屋處，他們到我住
    處二樓的會議室，現場有被告、林志遠、謝春福及他們帶來
    的代書。當初我與原告是男女朋友，我用他的名字買一間房
    子在林口文化路那邊，跟林志遠談的條件是用原告名義上的
    房子作抵押，因為我當時有300 多萬元資金的需求，可是他
    跟我說太晚了，今天有現金的話只能給我150 萬元，然後一
    個星期5 萬元的本金攤還，所以當天我是先拿了150 萬元。
    因為該棟房子的殘餘價值還有300 多萬元，而房子不是我的
    名字，所以我就請原告從樓上下來設定抵押最高限額400 萬
    元，且簽發400 萬元的本票，到今年元月初時，我又向林志
    遠調了150 萬元，地點是約在松江路的地方交付他公司的期
    票，他交了兩張給我，一張是150 萬元，一張是50萬元，我
    自己也簽了一張150 萬元的本票，因為這次150 萬元的借款
    還是在原來抵押權的擔保範圍內，故沒有另外提供擔保。後
    續我還有跟林志遠借了一筆310 萬元及一筆200 萬元的共同
    投資，都沒有設定擔保。之後上開設定抵押的房子後來又賣
    掉了，在元月的時候拿到錢，錢是在履約保證帳戶的專款，
    有匯了一筆320 幾萬元到林志遠指定的帳戶，加上我跟他借
    的兩筆各150 萬元及利息部分，我又後續補了一筆13萬元的
    現金，抵押權擔保的部分到這裡就結束了。（問：你剛剛所
    稱後來有跟林志遠借了壹筆320 萬元及200 萬元部分，跟後
    來設定抵押部分有關連嗎？）沒有。這兩筆借款原告不知情
    。（問：為何借150 萬元要開到400 萬元的本票？）因為當
    天是說要借300 萬元，但時間太晚，手頭上只有150 萬元的
    現金，所以他當天只給我150 萬元。（問：開立400 萬元是
    否就表示要還400 萬元的意思？）當時我們是談設定的金額
    較大時，就不必每一次借款作一次設定，所以我在元月初借
    的150 萬元就沒有再做第二次設定。（問：為何清償完後不
    馬上要求返還本票？）這是我的疏忽，當時我忘記還有一張
    本票在第二順位的林志遠那裡…」等語綦詳（見本院卷第58
    頁反面至59頁），參酌原告名下之林口建物設定最高限額40
    0 萬元之抵押權之時間，與系爭本票簽發之時間均為99年11
    月22日之情，原告之上開主張尚非無稽，應可採信。
  (二)被告雖抗辯：原告與王自定係透過謝春福之介紹，於99年11
    月22日前往被告家中，欲共同向被告及配偶林志遠借款760
    萬元，以作為資金周轉之用，系爭本票是擔保其中之400 萬
    元債權，此有謝春福在場見證云云。惟證人謝春福於本院言
    詞辯論時係到庭證稱：「（問：王自定跟原告兩位曾經向被
    告或他先生林志遠借錢的事情你是否知悉？）知道。王自定
    跟我是仲介公司的同事，他當時說他投資需要用到錢，我介
    紹林志遠給他認識，他們自己再去談借貸的問題。我先介紹
    他們認識，細節他們自己談，隔天林志遠有打給我說他們有
    關借貸的關係已經談好了，說晚上要去王自定住的地方即林
    口文化路那邊辦理設定抵押，我就跟林志遠、他太太即被告
    李華及一個代書當天晚上一起去王自定住處，到那邊後，是
    在王自定住處大樓的二樓會議室，是屬於公共空間。當時我
    只看到他們辦理房子的設定抵押，房子是原告在林口的房子
    ，然後當場原告有寫本票，多少錢我不知道，設定抵押設定
    多少我也不知道。後來林志遠有拿一袋錢，用紙袋裝的錢給
    他，多少錢我不知道，我只有看到袋子而已，裡面狀況我都
    沒看到，是林志遠說裡面是錢，那天談的時間差不多不到一
    個小時。（問：王自定到底向林志遠借多少錢？）不知道。
    我只是從中介紹而已。」等語（見本院卷第57頁反面至58頁
    ），可知證人謝春福固介紹王自定向林志遠借款，然有關王
    自定向林志遠借款金額、設定抵押金額及系爭本票面額為何
    等節，證人謝春福均不知情，顯難以其證詞證明原告有與林
    自定共同向被告及其配偶林志遠借款多達760 萬元之事實。
    又被告另聲請訊問之證人即代書陳顯穎於本院言詞辯論時係
    證稱：「（問：在99年年11月間有沒有受委託辦理新北市○
    ○區○○路一段十二號四樓之一建物及其坐落之基地抵押權
    設定的事宜？當時經過為何？）有。前一天林志遠有打電話
    給我，說林口有一個設定案件要我幫忙，我們有約定隔天即
    11 月22 日晚上大約7 點左右到林口文化二路一段12號4 樓
    之1處 ，我們是約在該棟大樓2 樓的會議廳，當天我去的時
    候在場的有林志遠、他太太李華即被告、王自定，我當時就
    解釋雙方的設定文件，當事人說要設定最高限額400 萬元，
    我就幫他們設定400 萬元，後來談好之後原告才下來，前後
    時間大約20分鐘到30分鐘。…（問：原告在現場有沒有簽發
    一張400 萬元的本票？）印象中好像是沒有。（問：你知不
    知道原告有簽一張400 萬元的本票給林志遠及被告夫妻2 人
    ？）這件事情我不曉得，但我要離開時，林志遠有向我借一
    張空白本票，因為他沒帶，但他沒有說借的目的為何。（問
    ：你到現場之後有無聽到王自定跟林志遠、李華談借款的事
    情？）林志遠與王自定有在談其他金錢往來的案子，因為不
    是我主辦，所以我不是記得很清楚。（問：在現場林志遠或
    被告李華有無拿錢給王自定或原告？）被告有拿錢給王自定
    ，金額我不曉得，因為王自定在點錢時我不曉得是多少錢。
    」等語（見本院卷第71至72頁），顯然亦無從依其證詞證明
    被告所抗原告及王自定共同向被告及其配偶林志遠借款760
    萬元為真實。
  (三)被告雖再抗辯：原告與王自定借款760 萬元後，為取信被告
    及林志遠確僅為資金周轉之短期短缺，並由王自定陸續交付
    發票人為侑新實業社、票號EY0000000 、票面金額250 萬元
    、發票日100 年1 月25日；發票人為麗晟商業實業有限公司
    、票號AA0000000 、票面金額390 萬元、發票日100 年4 月
    15 日 之支票2 紙，及發票人為王自定、票號CH733689、票
    面金額150 萬元、發票日100 年1 月3 日之本票1 紙，惟嗣
    後上開2 紙支票均遭退票云云，並提出上開支票影本2 紙及
    本票影本1 紙為證（見本院卷第29至31頁）。然上開票據3
    紙之發票日均在99年11月22日系爭本票簽發之後，充其量僅
    能證明王自定於其後有另向被告或林志遠借款之事實，尚難
    以之證明原告與王自定共同於99年11月22日向被告及林志遠
    借款之金額為760 萬元。況且，倘原告與王自定於99年11月
    22 日 借款之金額確為760 萬元，則衝諸一般常情，被告或
    林志遠應會要求原告或林自定開具確實金額之借據、本票等
    債權證明文件以資證明，實無要求原告以林口建地設定最高
    限額400 萬元抵押權，及另簽發面額400 萬元之系爭本票之
    理？再者，最高限額抵押權設定之金額為400 萬元，其借款
    金額一般慣例是除以1.2 ，即400 萬元除以1.2 ，為330 萬
    元，且一般民間借款，除以不動產設定抵押權外，大部分都
    會再要求借款人出具本票或其他債權憑證，一般是本票較多
    等情，復據證人即代書陳顯穎證述明確（見本院卷第72頁）
    ，由是益證被告所辯各節應非事實，要難採信。
五、綜上所述，原告主張系爭本票之原因關係即王自定向林志遠
    借款近300 萬元之債務，已因將林口建物出售所得款清償林
    志遠而不存在，應屬可信。又系爭本票之原因關係既已不存
    在，則被告持有系爭本票即已無法律上之原因，並致原告受
    有損害者，則原告依民法第179 條規定請求被告返還系爭本
    票，亦屬有據。從而，原告請求確認被告所持有系爭本票對
    其之票據債權不存在，並請求被告返還系爭本票，為有理由
    ，應予准許。
六、本件事證已臻明確，兩造其餘主張、陳述及所提之證據，經
    本院審酌後，認均與本件判斷結果無影響，毋庸再予一一審
    酌；又被告聲請向彰化商業銀行林口分行調取原告於該行所
    設之00000000000000號帳戶之歷史交易紀錄，及聲請訊問證
    人林志遠，用以證明：(一)原告是否於100 年1 月19日向被告
    借款105 萬元，迄今未清償？(二)被告借款與原告之金額究竟
    為多少？如何交付？等節。本院亦認無必要，附此敘明。
七、結論：本件原告之訴為有理由，依民事訴訟法第78條，判決
    如主文。
中    華    民    國    100   年    11    月    15    日
                  民事第一庭    法  官  高文淵
上列正本係照原本作成
如對本判決上訴，須於判決送達後20日內向本院提出上訴狀
中    華    民    國    100   年    11    月    15    日
                                書記官  黃瀅螢
┌───────────────────────────────────┐
│附表：                                                                │
├───┬────┬──────┬──────┬──────┬─────┤
│編  號│發 票 人│發  票  日  │到   期   日│ 票面金額   │ 本票號碼 │
│      │        │            │            │（新臺幣）  │          │
├───┼────┼──────┼──────┼──────┼─────┤
│  １  │賴玉玟  │99年11月22日│未載        │4,000,000 元│WG0000000 │
│      │        │            │            │            │          │
└───┴────┴──────┴──────┴──────┴─────┘